最高法院刑事判決　　　　　　　　　　　　　　　　九十三年度台上字第六九三號
　　上　訴　人　甲○○
右上訴人因殺人案件，不服台灣高等法院高雄分院中華民國九十二年十一月十二日第
二審判決（九十二年度上重訴字第二一號，起訴案號：台灣屏東地方法院檢察署九十
一年度偵字第六一四三號），提起上訴，本院判決如左：
    主  文
原判決撤銷，發回台灣高等法院高雄分院。
    理  由
本件原判決認定上訴人甲○○與被害人黃金李原為夫妻關係，因感情不睦，於民國九
十一年九月三十日離婚，具有家庭暴力防治法第三條第一款之家庭成員關係。二人離
婚後仍同居在屏東縣九如鄉○○村○○街八十六號住處，惟上訴人懷疑黃金李與其僱
主即被害人陳慶有男女關係，且上訴人於九十一年十一月八日早上返家時，發現黃
金李已搬回屏東縣九如鄉○○村○○街四十號娘家居住，上訴人旋至黃金李之娘家，
要求黃金李返回居住未果，並認為黃金李之離去，全係因與陳慶有男女感情關係所
致，遂對陳慶、黃金李二人怨恨至極，因而萌生殺意，於同日下午，預先購買生魚
片刀一把、全罩式安全帽一頂、黑色手套一雙等工具後，於九十一年十一月九日凌晨
一時許，駕駛車牌號碼ＮＧ∣八一八六自小客車，至屏東縣九如鄉○○村○○路○段
三十號國泰皮革廠旁，並在附近取得鐵條一支後，隨即自皮革廠污水場後門翻牆進入
廠內躲匿，見黃金李及陳慶有說有笑共推皮革車進入廠內，現場已無他人，上訴人
乃基於殺人之概括犯意，先持上開銳利生魚片刀及鐵條攻擊陳慶，黃金李見狀告知
陳慶係其前夫懷疑二人在一起而來殺人，陳慶雖當場以雙手、腳奮力抵抗刀械，
仍然不敵，乃返身欲逃離現場，上訴人殺意甚堅，猶自背後砍殺陳慶之後頸部及背
部，致陳慶受有：、左前額砍傷，深達額骨外板。、左臉自鼻根左側至左顴部
有一內上外下的斜向切割傷。、下巴右前側砍傷。、後頸砍傷，深達第六頸椎並
傷及其後棘突和右側骨板，此砍傷之後段下緣一公分處有一與之平行走向之切割傷，
深達皮層。、左肩砍傷，深達三角肌。、左腋切割傷，深達皮下脂肪層。、左
胸切割傷，深及皮下脂肪層。、左脅砍傷。、左下腹砍傷。、右上臂切割傷。
、右前臂上段切割傷。、右前臂下段切割傷。、右手腕砍傷，並傷及部分腕骨
。、右手掌切割傷。、左手掌砍傷，並傷及部分腕骨。、右大腿上段切割傷。
、左大腿中段外側切割傷。、右小腿切割傷。、左踝切割傷。、背部砍傷，
深達右側第八肋間並傷及第八胸椎後棘突等傷勢。上訴人見陳慶已跑出廠房，恐黃
金李趁機逃離，及陳慶尋得他人前來協助，乃未再追，而持上開銳利之生魚片刀，
往黃金李之頭、頸、胸部之要害猛砍，致黃金李受有：、左臉切割傷，並切開耳殼
軟骨。、左枕部切割傷頭皮下出血。、頸部切割傷深達氣管，並在氣管上端形成
兩個近乎橫斷之切口，只餘氣管後壁不足一公分寬度相連，切斷胸舌骨肌和胸甲狀肌
，割傷部分之胸鎖乳突肌。、右肩切割傷，並切開部分三角肌。、右上胸淺切割
傷。、左上胸切割傷，深達左側第三肋骨，並造成此肋骨線狀骨折，皮下組織和肋
間軟組織具出血。、左側胸切割傷。、左肩切割傷。、左小腿切割傷等傷害，
因全身多處切割傷合併重度低血容休克，當場倒地死亡。上訴人隨即駕車逃離現場，
將僅沾有其血跡之鐵條一支遺留現場，另生魚片刀一把及全罩式安全帽一頂丟棄於污
水場內，黑色手套一雙則丟棄於圍牆外。陳慶負傷流血奔跑約二百公尺至該廠門口
之警衛室，向警衛王明得求救，王明得立即報警處理，嗣陳慶經輾轉送醫治療，仍
因全身多處砍傷導致大量失血並低血容休克，於同日上午九時四十分許不治死亡。惟
陳慶在屏東市寶建醫院急救時，已向到場警員指述係遭上訴人砍殺，嗣於九十一年
十一月十日上午七時許，上訴人自覺法網難逃，主動向警方投案，並協同警方扣得上
開生魚片刀一把（含刀套一只）、染有血跡之全罩式安全帽一頂、黑色手套一雙、鐵
條一支等情。因而撤銷第一審判決，改判論處上訴人連續殺人罪刑（處死刑），固非
無見。
惟查：(一)、採為判決基礎之證據資料，必須經過調查程序，而顯出於審判庭者，始與
直接審理主義符合，否則其所踐行之訴訟程序，即屬違背法令。又錄音、錄影、電磁
紀錄或其他相類之證物可為證據者，審判長應以適當之設備，顯示聲音、影像、符號
或資料，使當事人、代理人、辯護人或輔佐人辨認或告以要旨，刑事訴訟法第一百六
十五條之一第二項定有明文。原判決認定：……上訴人乃基於殺人之概括犯意，先持
上開銳利生魚片刀及鐵條攻擊陳慶，黃金李見狀告知陳慶係其前夫懷疑二人在一
起而來殺人，陳慶當場雖以雙手、腳奮力抵抗刀械，仍然不敵，乃返身欲逃離現場
，上訴人殺意甚堅，猶自背後砍殺陳慶致其受有前揭傷勢，上訴人見陳慶已跑出
廠房，恐黃金李趁機逃離，及陳慶尋得他人前來協助，乃未再追，而持上開銳利之
生魚片刀，往黃金李之頭、頸、胸部之要害猛砍，致黃金李受有如前揭傷勢等情，係
依憑陳慶死亡前警方所錄製之錄音帶（原判決第八頁第十二至十五行），為其主要
論據之一。然上訴人否認上開事實，辯稱：當時伊等發生口角，陳慶出言辱罵伊母
親及出手打伊，又放話叫伊不要跟伊太太在一起，要叫兄弟等語（原審卷第八十六頁
），又其於原審準備程序中就原審整理之事實即伊先持鐵棍毆打陳慶之頭部使其昏
迷倒地，進而上前與黃金李理論，兩人發生嚴重口角衝突，伊持銳利之生魚片刀殺害
黃金李，嗣陳慶恢復知覺自地上爬起時，伊亦持生魚片刀往其頭、頸、胸部等要害
猛砍數刀等情，供稱無意見（原審卷第五十頁、第五十一頁），亦核與原判決所認定
記載之前開事實不盡相符。原審於審判期日未以適當之設備顯示錄音帶之聲音，使上
訴人及其選任辯護人辨認或告以要旨，而僅訊問上訴人稱：對於陳慶在警訊供述兇
手就是小慧前夫有何意見（逐一提示並告以要旨）（原審卷第七十六頁），即逕採該
錄音帶為認定上訴人有前揭犯行之論據，其所踐行之訴訟程序難謂於法無違。(二)、有
罪判決書之事實一欄，為判斷其適用法令當否之準據，法院應將依職權認定與論罪科
刑有關之事實，翔實記載，然後於理由內逐一說明其憑以認定之證據，並使事實認定
與理由說明，互相適合，方為合法。倘事實認定與理由說明，不相一致，或事實與理
由欄內之記載，前後齟齬，按諸刑事訴訟法第三百七十九條第十四款後段規定，均屬
判決理由矛盾之當然違背法令。原判決事實欄記載：……上訴人隨即駕車逃離現場，
將僅沾有其血跡之鐵條一支遺留現場（原判決第五頁第十行）等情，是否認定該鐵條
上沾有上訴人之血跡？乃原判決理由欄復援引證物採驗紀錄表暨ＤＮＡ型別鑑驗書之
記載，說明扣案之鐵條上留有陳慶之血跡（原判決第九頁第十六至十七行），是否
論斷該鐵條上係沾有陳慶之血跡？其事實欄之認定記載與理由欄之論斷說明，不盡
相符，尚有未合。(三)、依法應於審判期日調查之證據雖已調查，而其內容未明瞭者，
即與未經調查無異，如遽行判決，仍屬應於審判期日調查之證據而未予調查，尚不得
遽對被告為有利或不利之認定。(1)、原判決認定上訴人於前往現場前，即萌生殺害被
害人二人之犯意，而預先購買生魚片刀等行兇工具等情，為上訴人所否認，並辯稱：
伊跟黃金李談判，黃金李又用言語激伊，伊才砍殺黃金李；伊與黃金李發生嚴重口角
衝突等語（九十一年度偵字第六一四三號卷第六頁、原審卷第五十頁）。而原判決所
援引之財團法人屏東基督教醫院九十二年六月十一日九二屏基醫醫字第九二０六０二
四號函及精神鑑定報告，其內記載：……上訴人之行兇行為，應為長期處在感情糾葛
的高壓狀態下，情緒不佳，加上現場妻子（黃金李）言語觸怒，使其情緒無法控制，
出現行動化作用之心理防衛機轉，以致產生衝動性的殺人行為（原判決第十一頁第十
一至十三行）等情。則上訴人究係事前即有殺人之犯意？抑係在現場受黃金李之言語
刺激，始憤而殺害被害人二人？尚非全無疑義。原審就上情未詳予調查釐清，復未說
明上訴人所辯上情何以不足採信之理由，尚有未洽。(2)、原判決依憑法務部法醫研究
所法醫所醫鑑字第一六０三號鑑定書所載內容，說明陳慶頭、臉、頸部均僅有砍
傷及切割傷，並無任何鈍器傷等情，因而論斷上訴人供述：伊先持鐵棍毆打陳慶之
頭部使其昏迷倒地，進而上前與黃金李理論，兩人發生嚴重口角衝突，伊持銳利之生
魚片刀殺害黃金李，嗣陳慶恢復知覺自地上爬起時，伊亦持生魚片刀往其頭、頸、
胸部等要害猛砍數刀等情，不足採信（原判決第十頁第一至八行）。然法務部法醫研
究所（91）法醫所醫鑑字第一六０三號陳慶死亡案件鑑定書內載：陳慶頭皮下左
前額有出血，額骨外板具線狀骨折，長四．六公分……（九十一年度相字第六九四號
卷第五十五頁）等情。則陳慶該部分傷勢究係遭生魚片刀砍殺所致，抑係遭鐵條毆
擊所致，尚非全無疑義。上情與本件事實如何及上訴人辯解各情是否屬實攸關，案關
重典，自應詳予調查釐清，俾昭折服，期成信讞。原審對上情未詳予調查釐清，復未
就上情說明其為斟酌取捨之理由，其查證未盡且理由欠備，遽行判決，尚有未合。上
訴意旨指摘原判決不當，尚非全無理由，應認有撤銷發回更審之原因。
據上論結，應依刑事訴訟法第三百九十七條、第四百零一條，判決如主文。
中　　　華　　　民　　　國　　九十三　　年　　　二　　　月　　 十九 　　日
                              最高法院刑事第三庭
                                  審判長法官  董　明　霈
                                        法官  林　茂　雄
                                        法官  張　祺　祥
                                        法官  郭　毓　洲
                                        法官  吳　三　龍
      右正本證明與原本無異
                                              書  記  官
中　　　華　　　民　　　國　　九十三　　年　　　二　　　月　　二十六　　日
                                                                      Ｒ
